臺灣高等法院臺南分院刑事判決　　　　 96年度上易字第446號
上　訴　人　臺灣雲林地方法院檢察署檢察官
被　　　告　丙○○
選任辯護人　王英傑　律師
上列上訴人因被告侵占案件，不服臺灣雲林地方法院95年度易字
第537號中華民國96年5月28日第一審判決（起訴案號：臺灣雲林
地方法院檢察署95年度偵字第3830號），提起上訴，本院判決如
下：
    主  文
上訴駁回。
    理  由
一、公訴意旨略以：被告丙○○前為中信管理顧問有限公司（下
    稱中信公司）之業務員，於民國91年7月底某日受乙○○之
    委託，代為向謝再旺收取新臺幣（下同）680,000元之債權
    ，詎其竟意圖為自己不法之所有，基於侵占之犯意，於91年
    8月7日，將上開代乙○○收取，由謝再旺開立，發票銀行為
    華南商業銀行（下稱華南銀行），票號為DB0000000號，面
    額60萬元之支票存入其所有設立於華南銀行臺中港路分行，
    帳號000000000000號之帳戶，而予以侵占入己，因認被告涉
    犯刑法第335條第1項之侵占罪嫌云云。
二、按犯罪事實應依證據認定之，無證據不得認定犯罪事實；又
    不能證明被告犯罪者，應諭知無罪之判決；刑事訴訟法第
    154條第2項、第301條第1項分別定有明文。又所謂犯罪事實
    之證據，係指足以認定被告確有犯罪行為之積極證據而言，
    該項證據且須適合被告犯罪事實之認定，始得採為斷罪資料
    （最高法院29年上字第3105號、53年台上字第2750號判例參
    照）。而認定不利於被告之事實，須依積極證據，苟積極證
    據不足為不利於被告事實之認定時，即應為有利於被告之認
    定，更不必有何有利之證據。再事實之認定，應憑證據，如
    未能發現相當證據，或證據不足以證明，自不能以推測或擬
    制之方法，為裁判基礎（最高法院30年上字第816號、40年
    台上字第86號判例參照）。再刑事訴訟法第161條已於91年2
    月8日修正公布，其第1項規定：檢察官就被告犯罪事實，應
    負舉證責任，並指出證明之方法。因此，檢察官對於起訴之
    犯罪事實，應負提出證據及說服之實質舉證責任。倘其所提
    出之證據，不足為被告有罪之積極證明，或其指出證明之方
    法，無從說服法院以形成被告有罪之心證，基於無罪推定之
    原則，自應為被告無罪判決之諭知（最高法院92年台上字第
    128號判例參照）。另按刑法上之侵占罪，以侵占自己持有
    他人之物為構成要件，是其物必為行為人所持有，而於持有
    中易持有為所有，方屬相當。
三、本件公訴人認被告涉有上揭侵占罪嫌，無非以：證人即告訴
    人乙○○於偵查中之證言、和解書、解除委任狀、臺灣雲林
    地方法院93年簡上字第62號判決、金額22萬元之支票1張、
    發票人為莊榮宗、謝再旺之支票2張、華南銀行臺中港路分
    行函及被告於該行帳號000000000000號之存款往來明細表等
    作為其所憑之論據。訊據被告堅決否認有上開被訴犯行，辯
    稱：告訴人沒有委託我收取債權，是甲○○委託我，債權收
    取後，錢已經給甲○○，我給告訴人錢，是因為甲○○欠他
    錢，我欠甲○○錢，用抵的，那22萬元的支票到期沒兌現，
    我才用每個月1萬元的方式償還，這22萬元等於是幫甲○○
    代償等語，並提出告訴人出具之委託書、甲○○出具之委託
    書、收據及其妻張香雪於偵查中之證言為證等語。
四、經查：
  (一)程序方面：
    被告對檢察官所舉書面供述證據，於本院調查證據時，知係
    屬被告以外之人於審判外之言詞陳述，而未於言詞辯論終結
    前聲明異議，本院審酌該等書面陳述作成時之情況，認為適
    當，依刑事訴訟法第159條之5之規定，認有證據能力，合先
    敘明。
  (二)實體方面：
    1.本件告訴人乙○○與其債務人謝再旺間因請求給付價金事
      件，業經臺灣高等法院臺中分院於91年7月2日以89年度上
      字第309號民事判決謝再旺應給付告訴人68萬元確定，有
      該判決附（本院卷第57頁）卷可稽；而被告與甲○○、張
      梓旭曾於91年8月6日，持告訴人於91年6月7日所出具委託
      甲○○處理其與謝再旺間債務催收事宜之委託書，與債務
      人謝再旺方面之受託人莊榮宗成立和解，由莊榮宗代表謝
      再旺簽名於甲方欄位，甲○○代表乙方即告訴人以中信公
      司名義簽名於乙方欄位，被告則簽名於見證人欄位下，簽
      立和解書1份，並由莊榮宗於當日交付發票人均為謝再旺
      、莊榮宗，其中1張支票號碼為DB0000000號、票面金額60
      萬元、受款人為中信公司，另1張支票號碼為DB0000000號
      、金額8萬元、支票上並未指定受款人之平行線支票2張予
      甲○○簽收等情，業據證人莊榮宗、張梓旭於原審理時證
      述明確（原審卷第109-110頁、第76-79頁），並有莊榮宗
      與被告、甲○○簽立之上開和解書（偵查卷第24頁）、告
      訴人91年6月7日出具之委託書（偵查卷第25頁）及證人莊
      榮宗所提出有甲○○簽收字樣之支票2張影印本（原審卷
      第121頁）在卷可證，應堪認定。
    2.又被告供稱：票據是開68萬元，但實際上只有60萬元，8
      萬元的支票我們當場有還給莊榮宗等語，證人張梓旭亦到
      庭證稱：莊榮宗有開2 張票，1 張8 萬元、1 張60萬元，
      當時在談的時候，有說要去零頭，後來甲○○只有收了1
      張60萬元的票等語（原審卷第77頁），而經原審向華南銀
      行臺中港路分行查詢結果，該行函復稱：票號DB0000000
      號之支票，係由被告所提示，票號DB0000000號之支票，
      目前尚未提領等語，有該行96年4月9日華中港字第
      09600153號函文在卷可稽（原審卷第89頁），而該金額8
      萬元之支票並未指名受款人，任何人均可持之向銀行請求
      提示付款，若該8萬元支票確有交付予甲○○，衡情甲○○應無不予提示之理，然該支票迄今卻未有提示紀錄，足
      認被告辯稱該8萬元支票係還給莊榮宗等語，應堪採信。
      是以，甲○○雖簽收上開支票2張，惟實際上8萬元之支票
      已返還莊榮宗，其只取得上開金額為60萬元之支票無訛。
    3.而該60萬元之支票嗣後係由被告提示，存入其華南銀行臺
      中港路分行帳號000000000000號之帳戶內，並於91年8月7
      日、91年8月9日陸續領出等情，業據被告坦承不諱，並有
      華南銀行臺中港路分行95年1月23日華中港字第30號函附
      被告上開帳戶之存款往來明細表在卷（偵查卷第57-58頁
      ）可證，固堪認定。惟本件經被告提出甲○○所出具之收
      據1紙，收據上載明「立據人甲○○因收受莊榮宗先生開
      立乙○○先生委託立據人處理帳款合計新臺幣陸拾萬元正
      委託代收於丙○○華南銀行中港分行帳號000000000000支
      票乙張兌現後，收到丙○○先生付給該筆帳款現金新臺幣
      陸拾萬元正，無誤」，此收據經原審送請內政部警政署刑
      事警察局鑑定，鑑定結果認為收據上所留之指紋與該局檔
      存之甲○○左拇指指紋相符，可證明係屬同一人之指紋，
      有該局96年4月14日刑紋字第0960046928號函文及其比對
      資料在卷可憑（原審卷第93-94頁）。又證人即被告之前
      妻張香雪於偵查中亦證稱：我認識甲○○，91年6月17日
      之委託書及91年8月9日的收據內容都是我寫的，上面甲○○的簽名都是甲○○本人簽名的，於收據上所載的日期，
      被告有拿60萬元給甲○○，我有親眼看到，錢是在我家由
      我點交給甲○○的等語（他字卷第67-68頁），足認上開
      收據確係甲○○所簽，及被告係因受甲○○委託代收該張
      支票，始將支票存入被告帳戶內，於91年8月9日再將其所
      領取之現金60萬元交付予甲○○收受。
    4.證人即告訴人乙○○於原審時雖證稱：與謝再旺間的債務
      108萬元剛開始是委託甲○○處理，但在91年7月20日我有
      對甲○○解除委任，後來高等法院判決為68萬元後，被告
      和甲○○又有來找我，叫我要給他們處理，我就委託給被
      告處理，被告有拿委託書叫我幫他簽名，委託書內容大概
      是高等法院判決第幾號68萬元由被告全權處理，但我手上
      沒有與被告簽的委託書，後來就這筆68萬元收了之後沒有
      拿到錢，有與被告、甲○○進行協調，協調的時候，我主
      要是針對被告，不是甲○○，被告有開1張22萬元的支票
      給我，也答應每個月匯1萬元給我，總共要給我60萬元，
      但就協調結果沒有簽和解書，最後那張22萬元的支票也沒
      有兌現，被告後來也只匯給我8、9次而已等語（原審卷第
      67-75頁），惟告訴人上開所指係委託被告處理68萬元債
      權乙情，業據被告否認在卷，且觀本件被告與莊榮宗、甲○○簽立之和解書，立書人甲乙方欄位上分別係由莊榮宗
      與甲○○簽名，被告則以見證人名義簽名，莊榮宗所提出
      之支票2張亦係由甲○○出名簽收，另甲○○所出具之收
      據內容亦係載明告訴人委託甲○○收取68萬元債務之旨，
      而被告最後亦係將匯入其帳戶內之60萬元全數交付予甲○○，已如前述，均足認告訴人所委託收取68萬元債權之人
      為甲○○，並非被告，否則被告本於其受託人之地位，應
      係由其出面簽立和解書、簽收上開支票，且亦無須於取得
      上開款項後將之全數交給甲○○。況就同一筆債權，告訴
      人先前既係委託甲○○處理，嗣後甲○○再度要求告訴人
      委託由其處理，雖其係與被告2人共同前往徵得告訴人之
      同意，但此種情形下，告訴人應係同意由原來之受託人甲○○繼續處理債權催收事宜，而非另行委託被告處理，較
      為合理；且告訴人於本院亦自陳其與被告本不相熟，其於
      簽立委託書予被告前並未委託被告處理本件債權催討事誼
      ，惟告訴人又指稱本案債權判決後，被告找其稱此事已處
      理很久了，要求告訴人讓其繼續處理云云，然依告訴人之
      指述，其於簽立委託書予被告前，既未委託被告處理本件
      債權，被告自無已處理一段時間之問題，被告怎會以該理
      由而要求告訴人讓他繼續處理？是告訴人指稱繼續處理本
      案債權事宜者應非被告，而係甲○○，始符事理之常。
    5.又告訴人雖指稱事後被告有答應要還60萬元云云，但其所
      指並無其他證據可資佐證，且告訴人所收受面額為22萬元
      之支票，與告訴人所稱被告需清償之金額不同，亦與當時
      協調時在場之證人張梓旭於原審時所證：協調的時候，告
      訴人當時是要甲○○還錢，但甲○○沒錢，被告有欠甲○○錢，所以叫被告代償22萬元的部分，其他的甲○○自己
      處理等語（原審卷第78頁）之情節不符，均難認定告訴人
      係委託被告收取上開68萬元之債權及被告事後有同意清償
      60萬元。反觀被告所辯上情，除與證人張梓旭所證相符外
      ，並與上開和解書、甲○○出具之收據及有甲○○簽收字
      樣之支票2張影本等書證內容較為符合，應堪採信。
    6.綜上所述，本件告訴人應係委託甲○○代其收取債權，而
      非委託被告收取，而莊榮宗將上開60萬元支票交予甲○○
      收受後，再由甲○○委託被告代收，匯入被告華南銀行臺
      中港路分行帳戶內，此時被告持有該筆款項，並非為告訴
      人而持有，而係基於其與甲○○間之委託關係，其後被告
      領得上開匯入之款項後，將之全數交付予甲○○收受，被
      告自無任何侵占行為可言。至臺灣雲林地方法院94年度六
      簡字第112號民事判決於理由中雖認定告訴人與被告間有
      委任契約存在（偵查卷第76-78頁），惟刑事訴訟法係採
      真實發現主義，審理事實之刑事法院，應自行調查證據，
      以為事實之判斷，並不受民事判決之拘束，如當事人聲明
      之證據方法，與認定事實有重要關係，仍應予以調查，就
      其心證而為判斷，不得以民事確定判決所為之判斷，逕援
      為刑事判決之基礎（最高法院56年台上字第118號判例參
      照），是本院刑事判決本不受前開民事判決確認事實之拘
      束，得為相異之認定，而本院綜上調查證據之結果，認公
      訴人所提出之證據並無法明確證明告訴人與被告間有委任
      關係存在，是本院認定事實自不受前開民事確定判決所拘
      束，附此敘明。
五、綜上各情，本件依公訴意旨所據積極證據所為之證明並未達
    到於通常之人均不致有所懷疑，而得確信其為真實之程度，
    故不能遽為被告有罪之判斷。此外，復查無其他積極證據可
    資認定認被告涉有侵占犯行，自應諭知被告無罪。原審為被
    告無罪之判決，認事用法，自無違誤。檢察官上訴意旨稱原
    判決認定事實及適用法律違誤，指摘原判決不當，為無理由
    ，應予駁回。
據上論結，應依刑事訴訟法第368條，判決如主文。
本案經檢察官邱克斌到庭執行職務。
中　　華　　民　　國　　96　　年　　9 　　月　　20　　日
                  刑事第二庭    審判長法　官  葉居正
                                      法　官  郭千黛
                                      法　官  洪碧雀
以上正本證明與原本無異。
不得上訴。
　　　　　　　　　　　　　　　　　　　書記官  李梅菊
中　　華　　民　　國　　96　　年　　9 　　月　　20　　日
